臺北高等行政法院判決　　　　　　　　　　　　　　　九十三年度簡字第五一八號
　　原　　　告　甲○○
　　被　　　告　新竹市環境保護局
　　代　表　人　張見聰（局長）住同右
　　訴訟代理人　乙○○
　　　　　　　　鄭國宏
右當事人間因廢棄物清理法事件，原告不服新竹市政府中華民國九十三年二月六日九
二訴字第五十四號訴願決定，提起行政訴訟。本院判決如左：
　　主  文
原告之訴駁回。
訴訟費用由原告負擔。
　　事  實
緣原告甲○○於民國（下同）九十二年七月十五日下午三時，駕駛車號6F-122卡車載
運建築廢棄物行經西濱快速道路，遭欄檢依未攜帶相關文件以違反廢棄物清理法第四
十九條規定處以新臺幣（下同）六萬元整罰鍰。原告不服，提起訴願，旋遭駁回，遂
向本院提起行政訴訟，茲摘敘兩造訴辯意旨如左：
壹、原告起訴主張略謂：
一、聲明：
(一)、訴願決定及原處分均撤銷。
(二)、訴訟費用由被告負擔。
二、理由：
(一)、被告以原告違反相關法條規定處以六萬元，故非無據。惟查本件原告於九十二年
    七月十五日載運建築廢棄物時確未攜帶廢棄物、剩餘土石方產生源及處理地點之
    證明文件，但事實上原告根本無從取得上開證明文件，因被告並未依法制定相關
    規定，致人民無所適從。
(二)、上開證明文件，依廢棄物清理法施行細則第九條第三項規定，係由中央目的事業
    主管機關會商中央主管機關定之，內政部營建署固因此訂有「建築及拆除工程剩
    餘土石方運送處理證明文件」及「公共工程剩餘土石方運送處理證明文件」等表
    格，惟該表格依地方自治法第十八、十九條規定，仍須由地方政府制訂法令以為
    遵循，並非直接適用，人民亦無法依該表格提出申請，且內政部營建署已經定有
    上揭表格，為何被告又承認土石方處理場簽發簡式證明文件，即屬於原告須隨車
    攜帶之文件，非無法取得？而所謂「土石方處理場」，尚牽涉內政部營建署對營
    建混合物公告之「營建事業廢棄物再利用管理辦法」相關規定，其中土石方處理
    場簽發簡式證明文件乙節，仍須地方主管機關依法制訂法規，在法無明文規定下
    ，遽課予人民應加遵循之義務，實有違行政程序法第四條、第一百七十四條之一
    規定。綜上所陳，原處分、訴願決定均有違誤。
貳、被告答辯主張略謂：
一、聲明：
(一)、駁回原告之訴。
(二)、訴訟費用由原告負擔。
二、理由：
(一)、被告處分原告係因原告違反廢棄物清理法第九條及第四十九條規定予以處分先以
    敘明。原告車輛所載之內容物營建廢棄物非營建剩餘土石方，此在被告九十二年
    七月十五日新竹市環境保護局清運車輛攔檢記錄（NO.000022號）記錄上明顯記
    載。且原告當日未攜帶證明文件事實明確，該事實原告於起訴狀中亦已承認。
(二)、原告主張被告要求隨車持有證明文件係在未制定相關規定，且無法源依據，課予
    人民應加遵行之義務，有違行政程序法，係為脫罪之說詞，理由如下：
１、依據廢棄物清理法第九條第一項規定，可見隨車持有證明文件係法所明定，廢棄
    物清理法施行細則第九條規定業已對證明文件作出明確規定。而內政部依此訂定
    供業者使用之「建築及拆除工程剩餘土石方運送處理證明文件」及「公共工程剩
    餘土石方運送處理證明文件」格式，係依據廢棄物清理法第九條所訂定，歸屬為
    廢棄物清理法施行細則第九條第一項第三款所稱「其他主管機關所定或認定之格
    式或文件」應無法律適用上之疑慮。
２、「營建廢棄物再利用管理辦法」係依廢棄物清理法第三十九條規定，故雖然該辦
    法中未規定應攜帶證明文件及相關格式，然其母法（廢棄物清理法）與其他相關
    子法均已有做規定下，自然直接適用相關規定。原告在明知中央法規（廢棄物清
    理法）已明確規範，卻主張其規範仍需再依地方制度法第十八、第十九條規定由
    地方制定自治法規，才屬有法源依據，方可以課予人民應加遵行之義務，其主張
    而完全漠視中央法規之效力，應是為求脫罪及規避行政機關管制之說詞。
(三)、原告主張無從取得載明廢棄物、剩餘土石方產生源及處理地點之證明文件，為規
    避處分之說詞，理由如下：
    有關廢棄物清理法相關規定對於產生源證明文件，依立法原意係由委託者所開立
    ，此可由第三十一條第一項第二款申報規定九十二年七月十七日行政院環境保護
    署環署廢字第○九二○○五一八六一A號「以網路傳輸方式申報廢棄物之產出、
    貯存、清除、處理、再利用、輸出及輸入情形之申報格式、項目、內容及頻率」
    公告事項五連線申報聯單遞送方式及事業廢棄物貯存清除處理方法及設施標準規
    定第十五條看出。在此原則下原告只需要求委託人出具文件以玆證明即可。目前
    全臺有多家處理廠可提供處理，原告只要與處理機構簽訂契約即可。由上述可知
    原告並非無法取得證明文件，僅是為規避法規規定之。
(四)、由原告訴願書、訴願言詞陳訴意見及起訴書，可見原告對法規非不懂，卻不思如
    何遵守法律，反而為自己違法行為衍生一套無視立法院通過總統公佈之廢棄物清
    理法，直接將廢棄物清理法第三十九條擴大主張成再利用不適用廢棄物清理法所
    有規定，主張有關證明文件規範只適用「營建廢棄物再利用管理辦法」及「營建
    剩餘土石方處理方案」完整卻荒繆之主張及理論，作為違法之理由更進而希望相
    關單位依其理論行政，實非熟知法律之人在面對法律時所應有之態度。綜上所述
    ，原告起訴皆無理由，為考慮環境保護之重要性與法律之尊嚴，原告之訴應予駁
    回。
    理  由
一、按「主管機關得自行或委託執行機關派員攜帶證明文件，進入公私場所或攔檢廢
    棄物、剩餘土石方清除機具，檢查、採樣廢棄物貯存、清除、處理或再利用情形
    ，並命其提供有關資料；廢棄物、剩餘土石方清除機具應隨車持有載明廢棄物、
    剩餘土石方產生源及處理地點之證明文件，以供檢查。」、「有下列情形之一者
    ，處新臺幣六萬元以上三十萬元以下罰鍰，．．．二、清除廢棄物、剩餘土石方
    者，未隨車持有載明一般廢棄物、一般事業廢棄物、剩餘土石方產生源及處理地
    點之證明文件」為廢棄物清理法第九條第一項及第四十九條第二款所明定。次按
    廢棄物清理法施行細則第九條規定：「本法第九條第一項所定廢棄物產生源之證
    明文件為下列之一：一、依本法第三十一條第一項第二款申報廢棄物情形所列印
    之遞送聯單。二、依事業廢棄物貯存清除處理方法及設施標準規定所填具有害事
    業廢棄物之遞送聯單。三、其他主管機關所定或認定之格式或文件。本法第九條
    第一項所定廢棄物處理地點之證明文件，為廢棄物產生源與處理者所簽訂之合約
    文件影本。處理者為執行機關者，得為其所出具之同意處理文件影本。本法第九
    條第一項所定剩餘土石方產生源及處理地點證明文件及其格式，由中央目的事業
    主管機關會商中央主管機關定之。」
二、卷查被告所屬攔檢人員於事實欄所述時、地當場查獲原告駕駛車輛（車號：
    6F-122）載運營建廢棄物，未隨車攜帶廢棄物產生源及處理地點之證明文件，此
    有被告九十二年七月十五日攔檢紀錄可稽，故被告依前揭規定處以原告六萬元罰
    鍰，自屬有據。又本件原告訴稱事實上無從取得上開證明文件，因被告並未依法
    制定相關規定，致人民無所適從，及內政部營建署固因此訂有「建築及拆除工程
    剩餘土石方運送處理證明文件」及「公共工程剩餘土石方運送處理證明文件」等
    表格，該表格依地方自治法第十八、十九條，仍須由地方政府制訂法令以為遵循
    ，非直接適用，人民亦無法依該表格提出申請云云。惟查：
(一)、本件原告駕駛卡車（車號：6F-122）載運廢棄物，未隨車攜帶證明文件，既經被
    告所屬攔檢人員於事實欄所述時、地當場查獲並作成攔檢紀錄，且經原告簽名在
    案，則原告違規事實應足認定，亦為原告與被告所不爭執。
(二)、依據廢棄物清理法第九條第一項規定，隨車持有證明文件為法所明定，廢棄物清
    理法施行細則第九條規定亦已對證明文件作出明確規定。內政部據此訂定之「建
    築及拆除工程剩餘土石方運送處理證明文件」及「公共工程剩餘土石方運送處理
    證明文件」格式，係依據廢棄物清理法第九條所訂定，屬廢棄物清理法施行細則
    第九條第一項第三款所稱「其他主管機關所定或認定之格式或文件」並無法律適
    用上之疑慮。則有關原告本件未隨車持有相關文件之事實，應係違反廢棄物清理
    法第九條之規定，更無涉「營建廢棄物再利用管理辦法」相關規定，原告以其中
    土石方處理場簽發簡式證明文件，仍須地方主管機關制訂法規，在法無明文規定
    下，遽課予人民應加遵循之義務為辯，顯有誤解。
三、至於有關證明文件之取得應依廢棄物清理法施行細則第九條所列各項參酌辦理，
    原告未依上開施行細則規定申請處理地點之證明文件，殊不得以無從取得證明文
    件，而為免責之理由，遑論原告於處分當時根本無法口頭敘明土石方產生源及處
    理地點，附此敘明。
四、睽諸首開規定與前揭說明，原告所訴並無理由，準此，被告科處原告罰鍰並無違
    誤，訴願決定遞予維持，亦非違法。本件原告之訴應為無理由。
據上論結，本件原告之訴為無理由，爰依行政訴訟法第二百三十六條、第九十八條第
三項前段判決如主文。
中　　　華　　　民　　　國　　九十三　　年　　　七　　　月　　二十六　　日
                                臺 北 高 等 行 政 法 院  第 五 庭
                                                     法  官　劉介中
右為正本係照原本作成。
本件以訴訟事件所涉及之法律見解具有原則性者為限，始得於本判決送達後二十日內
向本院提出上訴狀並表明上訴理由，如已於本判決宣示後送達前提起上訴者，應於判
決送達後二十日內補具上訴理由（均按他造人數附繕本），且經最高行政法院許可後
方得上訴。
中　　　華　　　民　　　國　　九十三　　年　　　七　　　月　　二十六　　日
                                                     書記官  黃明和
